【裁判字號】    97,訴,1091
【裁判日期】    980415
【裁判案由】    給付承攬報酬
【裁判全文】
臺灣士林地方法院民事判決              97年度訴字第1091號
原      告  華謙科技股份有限公司
法定代理人  丁○○
訴訟代理人  己○○
被      告  所羅門股份有限公司
                      統一編號.
法定代理人  乙○○
訴訟代理人  戊○○
            丙○○
上列當事人間給付承攬報酬事件，本院於民國97年3 月19日言詞
辯論終結，判決如下：
    主  文
被告應給付原告新臺幣貳佰萬元，及自民國九十五年四月二十二
日起至清償日止，按年息百分之五計算之利息。
原告其餘之訴駁回。
訴訟費用由被告負擔百分之九十五，餘由原告負擔。
本判決第一項於原告以新臺幣柒拾萬元供擔保後，得假執行；但
被告如以新臺幣貳佰萬元為原告預供擔保，得免為假執行。
原告其餘假執行之聲請駁回。
    事實及理由
一、本件原告起訴時，被告之法定代理人原為陳健三，嗣於訴訟
    程序進行中變更為乙○○，有被告提出之公司變更登記表附
    卷可稽。原告由上開新任之法定代理人於民國98年2 月27日
    具狀聲明承受訴訟，自屬合法，應予敘明。
二、原告主張：
（一）被告於94年11月1 日與伊簽訂客製化委託開發合約（下稱
      系爭合約），委託伊開發訴外人即日本NTT DoDoMo Techn
      ology 公司（下稱日本NTT 公司）委託客製化設計WiFi p
      hone之solution（下稱開發標的）。約定開發設計費用分
      為2 部分，第1 部分為新臺幣（下同）640 萬元，應依進
      度分次給付，第2 部分即Security802.11（下稱系爭標的
      ）之開發費用為200 萬元，應於被告收到日本NTT 公司美
      金15萬元後7 日內給付。伊已完成設計開發之服務，並依
      被告指示將完成之全部標的交付日本NTT 公司受領及驗收
      完畢。惟被告僅給付第1 部分之設計開發費用，而其於95
      年4 月14日已收受日本NTT 公司給付之美金15萬元，然迄
      今仍拒絕給付系爭標的即第2 部分之開發費用。
（二）原告所受領上述美金15萬元之款項，依匯款單記載之匯款
      目的及受款人聯絡事項之內容，即可得知確係本件開發費
      用。系爭合約委託伊開發標的是包含硬體與軟體，起初系
      爭標的欲委託外國設計，後來始改由伊開發，依系爭合約
      約定，被告收受日本NTT公司給付美金15萬元後，7日內即
      應給付伊開發費用，伊則負責將整個案子開發完成，委託
      方不需要再付費，並未以驗收為付款之條件，況日本NTT
      公司亦已確認驗收無誤。實則開發標的全部交付日本NTT
      公司後，被告均不願提供後續服務，皆由伊直接處理之。
（三）為此，依系爭合約之法律關係，提起本訴。並聲明：
   1、被告應給付原告210 萬元，及自95年4 月22日起至清償日
      止，按年息百分之5 計算之利息。
   2、願供擔保請准宣告假執行。
三、被告則以：
（一）原告並未依約於94年12月底前完成並交付系爭標的，應負
      遲延責任。電子產品之商機稍縱即逝，伊為配合日本NTT
      公司WiFi phone專案，特別自美國購置相當於647萬8,742
      元之晶片，因原告無法如期交付系爭標的，致伊儲備之晶
      片變成呆廢料，伊因處置呆廢料，損失達189萬5,869元。
      原告提出所謂日本NTT公司Yoko Okada回信確認測試驗收
      之電子郵件，早於原告發信時間，顯有不實。縱認屬實，
      原告發信時間為96年10月29日，相較於應完成交付時間即
      94年12月底已遲延近兩年之久，原告遲延之給付對伊已無
      實益，依民法第232條，伊得拒絕給付對價。至於原告所
      指日本NTT公司匯款美金15萬元部分，乃日本NTT公司間另
      於94年8月2日與伊簽約，委託伊代為設計另一款WiFi pho
      ne，總報酬為美金62萬3,260 元，日本NCC 公司第1 次給
      付伊47萬3,260 元，第2 次給付美金15萬。原告將兩筆美
      金15 萬 元混為一談，顯有不當。原告既未依系爭合約約
      定之期限內完成設計交付客戶，又未能證明日本NTT 公司
      確已給付伊系爭標的之開發費用，其本件請求自無理由等
      語，資為抗辯。
（二）並聲明：
   1、原告之訴及其假執行之聲請均駁回。
   2、如受不利益判決，願供擔保請准宣告免為假執行。
六、經核：
（一）兩造曾於94年11月1 日簽訂系爭合約，約定被告委託原告
      開發日本NTT 公司所委託之開發標的。關於開發之時程，
      系爭合約第1 條第2 項（即1.2） 約定：「2005年12月底
      前完成，進度表見附件C 。」。就開發費用及給付時間，
      系爭合約第2 條第1 項、第2 項（即2.1 、2.2） 分別約
      定：「新台幣陸佰肆拾萬元正。」、「Security802.11x
      之開發費用，甲方（即被告）僅代墊新台幣貳佰萬元正，
      不足部分概由乙方（即原告）負擔。」。第3 條第1 項約
      定：「就2.1 之費用，甲方依乙方完成附件C 之進度，平
      均分4 次於每月3 日支付。但2.2 之費用應等甲方收到
      NTT DoCoMo Technology US＄150K後七天內再支付。」。
      又第2 條第3 項另約定：「外型上蓋設計費US$3,260。由
      NTT DoCoMo Technology負擔。」。
（二）被告曾於95年4月14日收受日本NTT公司匯款給付美金150
      萬元。匯款單之匯款目的欄記載「業務委託費用」，受款
      人聯絡事項欄則記載「US$150,000，the Second(final)
      Payment」。
      以上有兩造各自提出之系爭合約影本及原告提出之日本匯
      款單影本可稽，堪認為真正。
七、爭點之論述：
    本件應審酌之爭點在於：（一）原告得否請求被告給付系爭
    標的之開發費用？（1 、系爭標的開發費用之給付要件為何
    ？2 、給付系爭標的開發費用之條件是否已成就？）（二）
    原告得請求之金額若干？
（一）日本NTT公司已給付被告美金15萬元，系爭標的開發費用
      之給付條件已成就，被告自應給付原告有關系爭標的之開
      發費用200萬元：
   1、查系爭合約雖有上開94年12月底前完成之進度約定，然而
      ，關於系爭標的之開發費用，觀諸系爭合約第2條第2項內
      容，係約定以被告負擔200 萬元為上限，餘由原告負擔，
      可見此部分具有雙方分擔費用之性質。再酌以系爭合約第
      4 條第5 項及第6 項分別約定：「本合約期滿時，若乙方
      未完成開發，則乙方有義務繼續開發到完成止，但NTT
      DoCo Mo Technology或甲方毋庸再支付費用。」、「因不
      可歸責於甲方之原因無法完成或符合NTT DoCoMo Techno-
      logy之需求致被請求返還NRE US$450K 時，乙方應退還2.
      1 及2. 2之費用予甲方。」之內容，即可得知系爭合約第
      2 條第2 項所約定系爭標的之開發費用，並非以系爭標的
      開發完成或驗收合格為要件，而僅以被告收受日本NTT 公
      司給付美金15萬元為條件，至為顯然。而於給付之後，倘
      有因不可歸責於被告之原因無法完成或符合日本NTT 公司
      之需求，致被告遭日本NTT 公司請求返還NRE 美金45萬元
      之情事，原告始有返還已收取開發設計費用之義務，應先
      究明。
   2、被告雖否認系爭標的業已交付及其已收受日本NTT 公司所
      給付本件系爭合約所指美金15萬元之事實，並辯稱：原告
      所提出日本NTT 公司Yoko Okada回信確認測試驗收之電子
      郵件虛偽不實，日本NTT 公司匯款美金15萬元，乃日本
      NTT 公司另行委託伊設計另款WiFi phone之款項云云。然
      而：
    (1)系爭合約中，被告所爭執而尚未支付之開發費用乃系爭標
      的之開發費用200 萬元，其餘第1 部分640 萬元被告業已
      給付乙情，兩造並無爭議。而觀諸前揭第3 條第1 項前段
      約定，此部分費用係依被告完成附件C 之進度，平均分4
      次給付。倘被告未完成約定開發時程之進度及交付標的，
      按諸常情，被告當無付清第1 部分全部開發費用之可能。
    (2)況且，關於日本NTT 公司與被告有關WiFi phone設計之交
      易及費用給付情形，曾任被告公司經理之甲○○到院結證
      ：「（提示卷附客製化委託開發合約暨附件）（是否知悉
      本件合約的事宜？）我有看過。」、「我參與協調聯繫部
      分，技術方面，我沒有參與。」、「技術方面，我不熟悉
      ，我沒有辦法判斷是否已經完成。原告把他們作的軟體放
      在網路電話，交給日本NTT 認證。我記得是有時候經由我
      們公司交給日本客戶，有時候原告直接交給日本客戶。」
      、「（被告公司與日本客戶NTT 是否有另外簽約？）有。
      我也有參與，但是有關技術協調部分，請華謙公司來聯繫
      。」、「（日本客戶有關本件合約開發標的的款項，是否
      都已付清？）就我所知，都已經付清。」、「（提示原告
      所提出日本NTT 公司人員確認驗收之電子郵件）（是否知
      悉有關802.11Xsecurity 電子郵件及上面所載發信人？）
      發信人確實是日本客戶的承辦人員，是部長的秘書，我之
      前曾經與此人聯繫過，但是他後來與原告聯繫的狀況，我
      不知道。」、「（就本件開發案，原告與被告間尚有款項
      還未結清，是否知道？）我知道，我離職前就知道了，就
      我所知還差200 萬元，就是security802.11X 的款項。」
      、「（是否知道何原因，被告沒有付款給原告？）開發到
      一半的時候，才知道還有這個東西需要去做開發，原告方
      面一開始覺得沒有辦法開發，要花很多時間、金錢，我們
      有找國外公司嘗試詢問費用，結果價格很高，沒有辦法做
      。原告表示由他們自己開發，時程沒有講定。」、「（此
      部分開發標的是否就是要交給日本客戶的？）是的。」、
      「…大致的情形是軟體部分，必須要驗證，因為不確定驗
      證有沒有問題。原告曾經有請款，是公司上層決定暫時不
      付，才會把發票退回去。」、「（被告公司與日本客戶除
      了本件軟體設計收入以外，有無其他交易往來？）沒有。
      日本客戶與我們公司就是1 個軟體開發案，這個軟體開發
      案包含很多項軟體，除了這整個開發案外，沒有其他的交
      易。」、「公司有收到日本客戶最後1 筆錢，但是金額多
      少，我不知道，因為時間很久了。」等語在卷（參見本院
      卷第88至93頁）。以證人甲○○陳稱其前曾於被告公司任
      職長達8 年之久，自有相當之情誼，衡情，當無偏頗原告
      之可能。
    (3)至於被告提出所謂其與日本NTT 公司間94年8 月份另行簽
      訂委託設計另款WiFi phone之契約（下稱日本客戶契約）
      乙節，細繹其內容，並與系爭合約兩相比對，其標的之開
      發交付時程、項目及注意事項與系爭合約附件B 、C 均相
      吻合。且系爭合約係94年11月1 日始正式簽訂，而觀諸附
      件B 、C 所載目的、日期、參加人員等內容，可知該等附
      件係94年6 月16日被告與日本NTT 公司簽訂正式契約之前
      ，雙方人員所討論之細節。並參酌前揭證人甲○○證述情
      節，即可得知系爭合約乃原告已進行開發程序以後，兩造
      始依日本客戶契約之主要內容而簽訂書面合約。復以上開
      六之（二）所述被告收受日本NTT 公司匯款給付美金150
      萬元時，日本NTT 公司於匯款單匯款目的欄及受款人聯絡
      事項欄所記載內容，佐之證人甲○○所述日本NTT 公司與
      被告僅1 件軟體開發案件之交易、被告已收受該客戶最後
      乙筆款項等情，足認該筆美金150 萬元之給付即為系爭合
      約第3 條第1 項但書所指之款項，並非被告與日本NTT 公
      司其他委託設計契約之款項，殆無疑義。被告此部分抗辯
      ，要非可採。
   3、承上所述，系爭標的之開發費用，並非以系爭標的完成驗
      收合格為要件，而係以被告收受日本NTT公司給付美金150
      萬元為條件，被告既已收受該筆款項，即有依約給付開發
      費用200 萬元之義務。至於被告另抗辯原告遲延給付、所
      提出日本NTT 公司Yoko Okada回信確認測試驗收之電子郵
      件，時間早於原告發信時間，該電子郵件虛偽不實等節，
      核與被告上述給付義務均無影響。又被告所辯原告遲延給
      付致其處置呆廢料，損失達189 萬5,869 元云云，亦未能
      提出任何證據以明，自無從憑認為真。上述被告抗辯等節
      ，均無足採。
（二）原告得請求被告給付開發費用之金額應為200 萬元及自95
      年4月22日起算之法定遲延利息：
   1、除上述系爭合約第2 條第2 項所載明之200 萬元外，原告
      另請求被告給付按百分之5 計算之營業稅額10萬元，總計
      210 萬元。惟按營業稅之納稅義務人係銷售貨物或勞務之
      營業人。此觀諸加值型及非加值型營業稅法第2 條第1 款
      規定即明。系爭合約既未載明上述金額為開發費用之淨額
      ，亦無外加營業稅額之內容，而原告又未舉證證明系爭合
      約約定之費用確應另計營業稅額，則上述條款載明之費用
      金額，解釋上，自應認為已內含加值營業稅額。準此，原
      告請求加計營業稅額10萬元部分，即非有據。
   2、復按給付有確定期限者，債務人自期限屆滿時起，負遲延
      責任。又遲延之債務，以支付金錢為標的者，債權人得請
      求依法定利率計算之遲延利息。民法第229條第1項、第23
      3條第1項前段分別定有明文。另應付利息之債務，其利率
      未經約定，亦無法律可據者，週年利率為百分之5 。民法
      第203 條亦規定甚明。依系爭合約第3 條1 項但書約定，
      系爭標的之開發費用200 萬元應於被告收受日本NTT 公司
      給付美金15萬元後7 日內給付，而被告已於95年4 月14日
      收受該筆款項，均析述如上。則被告自應於7 日內、即95
      年4 月21日以前給付原告系爭標的之開發費用200 萬元，
      其於該給付期限屆滿前未為給付，自期限屆滿時起自應負
      遲延責任。承此以解，原告併請求被告給付自95年4 月22
      日起，按上述週年利率百分之5 計算之法定遲延利息，亦
      屬有據。
六、從而，原告本於系爭合約關係，請求被告給付200 萬元，及
    自95年4 月22日起至清償日止，按年息百分之5 計算之利息
    ，為有理由，應予准許。逾此範圍之請求，則無理由，應予
    駁回。
七、兩造分別原告陳明願供擔保，請准宣告假執行或免為假執行
    ，就原告勝訴部分，均無不合，爰分別酌定相當之擔保金額
    各自准許之。至原告敗訴部分，其假執行之聲請，已失所附
    麗，應予駁回。
八、本件判決基礎已臻明確，兩造其餘攻擊防禦方法及訴訟資料
    經本院審酌後，核與判決結果不生影響，無一一論述之必要
    ，併予敘明。
九、據上論結，本件原告之訴為有一部理由，一部無理由，依民
    事訴訟法第79條、第390 條第2 項、第392 條第2 項，判決
    如主文。
中    華    民    國    98    年    4     月    15    日
                  民事第三庭  法  官  施月燿
以上正本證明與原本無異。
如對本判決上訴，應於判決送達後20日內向本院提出上訴狀。
中    華    民    國    98    年    4     月    21    日
                              書記官  于耀文


司法院資訊處製作；財團法人民間司法改革基金會備份。
